臺灣高等法院高雄分院民事判決
111年度原上易字第2號
上  訴  人  蔡如娟  



訴訟代理人  廖珮涵律師(法扶律師)                        
被上訴人    陳昶勇  
訴訟代理人  林維毅律師（法扶律師）                      
上列當事人間請求返還車輛等事件，上訴人對於中華民國110年1
1月30日臺灣屏東地方法院110年度原訴字第8號第一審判決提起
上訴，本院於111年9月14日言詞辯論終結，判決如下：
    主  文
上訴駁回。
第二審訴訟費用由上訴人負擔。
    事實及理由
一、上訴人主張：兩造前為男女朋友關係，伊於民國102年8月向
    訴外人榮秋重機有限公司（下稱榮秋公司）以租購方式買受
    廠牌HONDA、型號CBR1000RR、車牌號碼00-000號大型重型機
    車（下稱系爭機車），約定頭期款為新台幣（下同）100,00
    0元，餘款則自同年11月8日起至105年11月8日止，按月分期
    於每月8日給付10,670元。伊同時委託訴外人天美重型機車
    實業有限公司（下稱天美公司）代為出租系爭機車，另同意
    被上訴人得於無人承租時借用系爭機車。嗣伊提前於105年8
    月19日付清系爭機車之剩餘價金393,199元，欲辦理過戶登
    記時，因被上訴人希望繼續借用系爭機車，伊乃與被上訴人
    就系爭機車成立借名登記契約，而指示榮秋公司將系爭機車
    過戶至被上訴人名下。爰以本件起訴狀繕本之送達，對被上
    訴人終止上開使用借貸及借名登記契約，則伊得依民法第17
    9條、第470條第2項規定及類推適用委任之法律關係，請求
    被上訴人將系爭機車返還伊，並辦理過戶登記予伊。又被上
    訴人因無資力，乃陸續向伊借款，以支付①系爭機車保管費
    共117,544 元，②系爭機車稅費及罰鍰共32,705元，③購買安
    全帽、皮衣之價金及系爭機車之保養費共90,980元，合計借
    款241,229 元；兩造並約定被上訴人應於各次借款之翌日即
    行返還。惟被上訴人並未依約清償。爰依民法第478 條規定
    ，請求被上訴人返還241,229 元。聲明：⒈被上訴人應將系
    爭機車返還上訴人，並辦理過戶登記予上訴人。⒉被上訴人
    應給付上訴人241,229 元，及自起訴狀繕本送達翌日起至清
    償日止，按週年利率5% 計算之利息。⒊願供擔保請准宣告假
    執行。
二、被上訴人則以：系爭機車係伊出資購買及管理使用，僅因上
    訴人為公務員，貸款利率較低，故與榮秋公司簽訂租購契約
    ，及委託天美公司代為出租系爭機車等事宜，伊均借用上訴
    人名義為之。系爭機車之頭期款、分期金、保管費用、稅費
    及罰鍰，或由伊自行支付，或由伊交付現金予上訴人代為支
    付，並未曾由上訴人墊支，伊亦無向上訴人借款支應之情事
    。嗣伊決定向榮秋公司買斷系爭機車，遂以系爭機車向台新
    大安租賃有限公司（下稱台新大安公司）辦理動產抵押貸款
    ，所貸得之款項結清系爭機車剩餘價金393,199 元後，系爭
    機車即過戶予伊，上開貸款亦係由伊負責清償。從而，系爭
    機車確為伊所有，上訴人對伊亦無借款債權存在，本件請求
    洵屬無據等語，資為抗辯。
三、原審判決駁回上訴人之請求。上訴人不服提起上訴，於本院
    聲明：(一)原判決廢棄。(二)被上訴人應將系爭機車返還上
    訴人，並辦理過戶登記予上訴人。(三)被上訴人應給付上訴
    人241,229元，及自起訴狀繕本送達翌日起至清償日止，按
    週年利率5%計算之利息。被上訴人則聲明：上訴駁回。
四、兩造不爭執事項：　
  ㈠兩造前為男女朋友關係，上訴人與榮秋公司於102年8月17日
    簽訂重型機車租賃契約，約定由上訴人向榮秋公司以租賃混
    合分期付款之方式買受系爭機車。上開契約之付款過程為：
    於102年8月8日給付定金、稅費等費用100,000元，由天美公
    司收受，自102年11月5日起至105年8月5日止分期給付共362
    ,780元，由遠信國際資融股份有限公司（下稱遠信公司）收
    受。嗣上訴人於105年8月19日簽訂三年租購合約未到期提前
    結清暨讓渡證明書，給付榮秋公司393,199元（含車價、未
    到期租金、牌照稅、燃料稅、保險費等），並將系爭車輛之
    優先承購權讓與被上訴人，系爭機車即於105年8月26日辦理
    過戶登記予被上訴人。
  ㈡上訴人以起訴狀繕本之送達對被上訴人為終止系爭機車之借
    名登記契約、請求返還系爭機車及借款之意思表示，該意思
    表示於110 年3 月24日到達被上訴人。
五、兩造之爭點：
  ㈠系爭機車是否為上訴人借用被上訴人名義辦理車主登記？是
    否為上訴人出借被上訴人使用？
  ㈡上訴人依消費借貸法律關係，請求被上訴人返還241,229 元
    ，有無理由？ 
六、本院之判斷：
　 ㈠系爭機車是否為上訴人借用被上訴人名義辦理車主登記？是
     否為上訴人出借被上訴人使用？
　 ⒈按稱「借名登記」者，謂當事人約定一方將自己之財產以他
     方名義登記，而仍由自己管理、使用、處分，他方允就該
     財產為出名登記之契約，其成立側重於借名者與出名者間
     之信任關係，及出名者與該登記有關之勞務給付，具有不
     屬於法律上所定其他契約種類之勞務給付契約性質，應與
     委任契約同視，倘其內容不違反強制、禁止規定或公序良
     俗者，當賦予無名契約之法律上效力，並依民法第529條規
     定，適用民法委任之相關規定（最高法院99年度台上字第1
     662號民事判決意旨參照）。惟借名登記既為契約之一種，
     自須當事人互相表示意思一致，始能成立（最高法院105年
     度台上字第1892號、102年度台上字第1233號民事判決意旨
     參照）。且主張有借名委任關係存在事實之原告，於被告
     未自認下，須就此項利己事實證明至使法院就其存在達到
     確信之程度，始可謂已盡其依民事訴訟法第277條前段規定
     之舉證行為責任（最高法院103年度台上字第1637號民事判
     決意旨參照）。
   ⒉上訴人主張系爭機車係其出資購買，而借名登記於被上訴人
     名下云云，為被上訴人否認。惟查：
   ⑴上訴人主張系爭機車於102年8月間簽訂重型機車租賃契約時
     ，價格為738,000元（含稅），並由榮秋公司以系爭機車為
     遠信公司設定動產抵押；嗣於105年8月19日間提前結清剩
     餘價金時，車價為369,000元，加計未到期租金、牌照稅、
     燃料稅、保險費、利息折扣後，榮秋公司共收取393,199元
     ，該金額係由訴外人林昀萱以上訴人名義墊付，俟榮秋公
     司於105年8月26日將系爭機車辦理過戶登記予被上訴人後
     ，再由被上訴人以系爭機車為台新大安公司設定動產抵押
     ，貸得570,000元匯入林昀萱之帳戶以清償上開墊款，其後
     貸款均係由被上訴人清償，已於109年3月間清償完畢並註
     銷動產抵押登記乙節（見原審卷第304至307頁），業據其
     提出重型機車租賃契約、車輛買賣合約書、三年租購合約
     未到期提前結清暨讓渡證明書、汽機車過戶登記書、動產
     擔保交易動產抵押設定登記申請書、債權讓與暨動產抵押
     契約書存款憑證、分期付款繳款通知單、郵政劃撥儲金存
     款收據及存摺為證（見原審卷第33至83、249、279至283、
     287至289頁、311至373頁），為被上訴人所不爭執（見原
     審卷第206至207頁），應堪認定。是以，系爭機車於105年
     8月19日、26日結清價金、辦理過戶登記予被上訴人前，車
     主原為榮秋公司，而非上訴人。
　 ⑵再者，系爭機車於105年8月26日過戶予被上訴人前，買賣價
     金10萬元、36萬2,780元固由上訴人支付，為兩造不爭執（
     見本院卷第157頁），然系爭機車過戶予被上訴人後，向台
     新大安公司之貸款由被上訴人清償，如前所述，又系爭機
     車過戶予被上訴人前，係委託天美公司出租，未出租期間
     係由被上訴人使用，亦為兩造不爭執（見本院卷第157頁）
     ，則本院審酌系爭機車自始均由被上訴人使用，並非由上
     訴人使用，上訴人亦未曾登記為車主，以及過戶予被上訴
     人後，由被上訴人清償貸款以觀，應認系爭機車現所有權
     人應為被上訴人，而非上訴人。是以，上訴人主張系爭機
     車係其獨資購買而為其所有，僅係借用被上訴人名義登記
     為車主云云，尚無可採。
   ⒊上訴人雖主張：結清系爭機車尾款之事宜，係由伊擇定台新
     大安公司辦理貸款，並與貸款業務員吳秀娥接洽貸款相關
     事宜。伊持有系爭機車過戶登記書，並繳納106年及107年
     牌照稅、燃料使用費、交通違規罰鍰、保險費等（下稱牌
     照稅等費用），故伊始為系爭機車實質所有權人云云。固
     據提出系爭機車過戶登記申請書、國泰世華商業銀行存款
     憑證、榮秋公司稅費保險通知單、郵政跨行匯款申請書、
     交通部公路總局自行收納款項收據、收據、屏東縣政府稅
     務局106、107年全期使用牌照稅繳款書、汽車燃料使用費
     繳納通知書、郵政劃撥儲金存款收據、汽車保險費收據為
     證（見原審卷第85、131-149頁）。然，證人即台新大安公
     司貸款業務員吳秀娥證述：是由上訴人電話跟伊聯繫貸款
     之事，並出面跟伊談，伊告知說以被上訴人收入沒有很高
     ，貸款到50幾萬元有困難，所以要請上訴人擔任保證人，
     上訴人有答應，當時兩造是男女朋友關係，而機車是被上
     訴人騎乘使用。上訴人告以前車行款項（即向榮秋公司分
     期價款）尚未結清，機車無法過戶，請伊幫她找人代墊，
     伊遂找林小姐（即林昀萱）處理代墊款項393,199元等語（
     見本院卷第116至119頁），依吳秀娥證詞，可知由上訴人
     出面與吳秀娥接洽系爭機車貸款事宜，惟縱使由上訴人出
     面接洽貸款及繳納系爭機車之牌照稅等費用，然衡諸兩造
     斯時為同居男女朋友關係，關係密切，由上訴人出面或繳
     費亦屬常情，自難憑此即認定系爭機車為上訴人所有，兩
     造就系爭機車存在借名登記契約關係。是以，上訴人此部
     分主張，委無可採。
　 ⒋綜上，兩造間就系爭機車並無借名登記關係存在，系爭機車
     之所有權人為被上訴人，是上訴人主張被上訴人係基於兩
     造間使用借貸關係而得占有使用系爭機車，以及兩造間就
     系爭機車之借名登記契約及使用借貸關係業經終止，請求
     被上訴人返還系爭機車及辦理過戶登記云云，自無可採。
  ㈡上訴人依消費借貸法律關係，請求被上訴人返還241,229 元
    ，有無理由？ 
　⒈按當事人主張有利於己之事實者，就其事實有舉證之責任，
    民事訴訟法第277條前段定有明文。又請求履行債務之訴，
    除被上訴人自認上訴人所主張債權發生原因之事實外，應先
    由上訴人就其主張此項事實，負舉證之責任，必須證明其為
    真實後，被上訴人於其抗辯事實，始應負證明之責任，此為
    舉證責任分擔之原則（最高法院43年度台上字第377號民事
    判決意旨參照）。又按稱消費借貸者，於當事人間必本於借
    貸之意思合致，而有移轉金錢或其他代替物之所有權於他方
    之行為，始得當之。是以消費借貸，因交付金錢之原因多端
    ，除有金錢之交付外，尚須本於借貸之意思而為交付，方克
    成立。倘當事人主張與他方有消費借貸關係存在者，自應就
    該借貸意思互相表示合致及借款業已交付之事實，均負舉證
    之責任，其僅證明有金錢之交付，未能證明借貸意思表示合
    致者，仍不能認為有該借貸關係存在（最高法院98年度台上
    字第1045號民事判決意旨參照）。上訴人主張被上訴人向其
    借款乙節，既為被上訴人所否認，則上訴人就兩造間有金錢
    之交付及消費借貸之意思表示合致之事實，自均應負舉證責
    任。
　⒉上訴人主張基於借貸關係，為被上訴人清償系爭機車保管費1
    17,544元、稅費32,705元及購買安全帽配件費用90,980元，
    共計241,229元，兩造並約定被上訴人應於各次借款之翌日
    即行返還，惟被上訴人並未依約清償云云，固據其提出信封
    、存款憑證、郵政跨行匯款申請書、交通部公路總局自行收
    納款項收據、收據、屏東縣政府稅務局106、107全期使用牌
    照稅繳款書、汽車燃料使用費繳納通知書、郵政劃撥儲金存
    款收據、汽車保險費收據、訂購商品合約書、免用統一發票
    收據、保養維修單及估價單為證（見原審卷第87至157頁）
    。惟被上訴人否認為上訴人所代墊，審酌兩造前為同居男女
    朋友關係，關係親密，尚難以上訴人持有上開文件，即遽認
    上開文件所載之金額係由上訴人支付；再觀諸上開文件中有
    記載完整日期者，始自102年6月3日（見原審卷第151頁），
    終至107年5月10日（見原審卷第155頁），倘上訴人確係借
    款予被上訴人，並約定被上訴人應於翌日即行返還，豈在被
    上訴人前債尚未清償之際，又持續、密集借款予被上訴人，
    期間達5年之久？顯非合乎常情，縱令上訴人有繳納上開款
    項，亦難認係基於貸與之意思所為。此外，上訴人就兩造間
    有消費借貸之意思表示合致及金錢之交付一事，並未舉出其
    他證據以實其說，則上訴人此部分主張，自屬無據。
七、綜上所述，上訴人依民法第179條、第470條第2項規定及類
    推適用委任之法律關係，請求被上訴人將系爭機車返還上訴
    人，並辦理過戶登記予上訴人；並依民法第478 條規定，請
    求被上訴人返還241,229 元，及自起訴狀繕本送達翌日起至
    清償日止，按週年利率5% 計算之利息，均無理由，應予駁
    回。從而，原審為上訴人敗訴之判決，並無不合。上訴論旨
    指摘原判決不當，求予廢棄改判，為無理由，應駁回上訴。
八、本件事證已臻明確，兩造其餘之攻擊或防禦方法及所用之證
    據，經本院斟酌後，認為均不足以影響本判決之結果，爰不
    逐一論列，附此敘明。
九、據上論結，本件上訴為無理由，判決如主文。
中　　華　　民　　國　　111 　年　　9 　　月　　23　　日
                            民事第六庭
                                審判長法  官  魏式璧
                                      法  官  黃悅璇
                                      法  官  郭慧珊
以上正本證明與原本無異。
本件不得上訴。
中　　華　　民　　國　　111 　年　　9 　　月　　23　　日
                                      書記官  李采芹